臺灣雲林地方法院刑事判決　　　　　　　96年度簡上字第63號
上　訴　人
即　被　告　甲○○
　　　　　　　　　　　號
上列上訴人即被告因詐欺案件，不服本院北港簡易庭96年度港簡
字第33號中華民國96年2 月26日第一審刑事簡易判決（臺灣雲林
地方法院檢察署檢察官聲請簡易判決處刑案號：96年度偵字第29
3 號）提起上訴，本院管轄之第二審合議庭判決如下：
    主  文
上訴駁回。
甲○○緩刑貳年。
甲○○應向乙○○支付新臺幣貳萬元，共分四期，自民國九十六
年五月三十日起至同年八月三十日止，於每月三十日各支付新臺
幣伍仟元，如有一期未履行，視為全部到期。
    事  實
一、甲○○可預見提供本人所有之金融機構帳戶之存摺、提款卡
    、印鑑章及密碼予他人使用，他人可能利用該帳戶作為詐欺
    取財之匯款帳戶，以掩飾犯罪之不法所得，並逃避執法人員
    之查緝，竟容任所提供之帳戶可能被他人用以詐欺取財結果
    之發生，基於幫助他人實施詐欺取財犯罪之不確定故意，於
    民國95年11月3 日，至中華郵政股份有限公司（現更名為臺
    灣郵政股份有限公司）水林郵局，辦理其前於該局所申設局
    號0000000 號、帳號0000000 號帳戶之申請使用電話語音服
    務及更換印鑑等手續後，旋於不詳地點，將上開帳戶之存摺
    、提款卡、新印鑑章及密碼，交付予不詳姓名、年籍之詐騙
    集團成員，該不詳之人即基於意圖為自己不法所有之犯意，
    於同年月6 日下午3 時許，以「臺灣臺北地方法院檢察署李
    珊慧」名義，撥打電話予居住在南投縣草屯鎮之乙○○，佯
    稱其信用卡遭盜刷，經多次傳訊未到，為查明案情資金流向
    ，需至郵局匯款云云，致乙○○陷於錯誤，遂依此人指示，
    於同日下午4 時1 分52秒許，至南投縣草屯鎮大觀郵局，匯
    款新臺幣（下同）3 萬元至甲○○上開帳戶內，旋遭該不詳
    之人分次提領完畢，嗣因乙○○發覺受騙，而報警循線查獲
    上情。
二、案經雲林縣警察局北港分局報告臺灣雲林地方法院檢察署檢
    察官偵查後聲請簡易判決處刑。
    理  由
一、按被告以外之人於審判外之陳述，雖不符前4 條之規定，而
    經當事人於審判程序同意作為證據，法院審酌該言詞陳述或
    書面陳述作成時之情況，認為適當者，亦得為證據，刑事訴
    訟法第159 條之5 第1 項定有明文。其立法意旨在於傳聞證
    據未經當事人之反對詰問予以核實，原則上先予排除。惟若
    當事人已放棄反對詰問權，於審判程序中表明同意該等傳聞
    證據可作為證據，基於尊重當事人對傳聞證據之處分權，及
    證據資料愈豐富，愈有助於真實發見之理念，且強化言詞辯
    論主義，使訴訟程序得以順暢進行，上開傳聞證據亦均具有
    證據能力。經查，被告甲○○及檢察官就本院所引用下列被
    告以外之人於審判外之陳述，於審判程序均同意作為證據，
    且本院審酌此等證據資料作成時之情況，均無不法之情事，
    且與待證事實具有關聯性，認為適宜作為本案之證據，故均
    有證據能力，合先敘明。
二、訊據被告固坦承有至郵局辦理上開帳戶申請使用電話語音服
    務及更換印鑑等手續之事實，惟矢口否認有何幫助詐欺取財
    之犯行，辯稱：我當時跟先生鬧離婚，他趕我出去，我來來
    去去搬東西，把上開帳戶的存摺帶在身上，後來不知道為何
    不見了，我有去郵局報遺失云云。經查：
  (一)被害人乙○○於95年11月6 日下午3 時許，接獲不詳之人來
    電自稱係「臺灣臺北地方法院檢察署李珊慧」，並佯稱其信
    用卡遭盜刷，經多次傳訊未到，為查明案情資金流向，需至
    郵局匯款云云，致被害人陷於錯誤，而依此人指示，於同日
    下午4 時1 分52秒許，至南投縣草屯鎮大觀郵局，匯款3 萬
    元至被告上開帳戶內，旋遭該不詳之人分次提領完畢，嗣因
    被害人發覺被騙而報警處理，該帳戶乃於同日經列為警示帳
    戶乙情，業據被害人於警詢中陳述明確，並有郵政國內匯款
    執據、上開帳戶之客戶基本資料、存簿變更資料、最近交易
    資料、客戶歷史交易清單各1 份附卷可稽，足認被告上開帳
    戶確已遭不詳之人作為詐騙被害人財物之匯款帳戶甚明。
  (二)被告雖否認有提供上開帳戶予他人使用之事實，並以前詞置
    辯，惟查：
    (1)被告於被害人遭詐騙而匯款前之95年11月3 日曾至水林郵
      局辦理上開帳戶申請使用電話語音服務及更換印鑑等手續
      之事實，業據被告供承在卷，並有上開帳戶95年11月3 日
      之存簿儲金儲戶申請變更帳戶事項申請書及客戶歷史交易
      清單各1 份在卷可查。又檢察官曾派警於96年1 月16日前
      往被告住處執行搜索扣得被告於彰化銀行、安泰銀行、水
      林鄉農會、華南商業銀行所設立之帳戶存摺各1 本，及其
      於案發後之同年月16日始前往水林郵局申請補發之上開帳
      戶存摺1 本。經對照被告上開郵局帳戶95年11月3 日之存
      簿儲金儲戶申請變更帳戶事項申請書上所蓋新舊印鑑及扣
      案存摺上所蓋印鑑章結果，除扣案之華南商業銀行存摺並
      未蓋有印鑑章外，扣案之彰化銀行、安泰銀行、水林鄉農
      會存摺各1 本上所蓋印鑑章均與被告上開郵局帳戶於95年
      11月3 日更換印鑑章前之舊印鑑，及該帳戶於同年月16日
      申請補發之存摺上所蓋新印鑑均相符。被告雖於本院審理
      中辯稱：因為我全部的存簿用同1 顆印鑑，我媽說萬一遺
      失的話不好，所以我才把郵局印鑑換掉，好像換了2 本，
      有郵局，另1 本我忘記，郵局換比較多次的印鑑，農會也
      換過1 次云云，惟扣案水林鄉農會存摺之印鑑仍與其他存
      摺之印鑑相符而未經變更，所辯已與事實不符，且被告於
      本院審理中陳稱：平日有在出入的是郵局與農會的帳戶，
      其他很少在用，平常都是用農會這本存摺，因為農會在我
      家隔壁，比較近，郵局用在壽險等語，且觀之扣案水林鄉
      農會存摺，自94年3 月11日起至95年10月11日止確實有十
      分頻繁之收支紀錄，則被告對於其日常生活較常使用之水
      林鄉農會帳戶之印鑑並未因有遺失之顧慮而辦理變更印鑑
      ，卻針對主要用於壽險之上開郵局帳戶辦理變更印鑑，且
      在辦理後3 日，該帳戶旋遭不法之徒用於詐騙被害人，其
      辦理變更印鑑之時點及動機至為可疑，顯然係為避免將該
      帳戶之存摺、提款卡、印鑑章及密碼交付不法之徒使用後
      ，導致使用同一印鑑之其他帳戶亦無法繼續使用，始事先
      變更上開郵局帳戶之印鑑甚明。
    (2)參以電話語音服務係指郵局在各地裝設電話語音專線，提
      供儲戶使用按鍵式電話辦理查詢、語音密碼變更、儲金簿
      、金融卡、存單掛失及僅限郵政存摺與劃撥帳戶相互間轉
      帳等交易之服務，在實務上，購買人頭帳戶施詐者，為便
      於查詢詐騙金額是否入帳，通常均以較高之金額收購具有
      語音查詢服務功能之帳戶乙情；而被告就其申辦電話語音
      服務之動機，於本院審理中先辯稱：因為我大伯會匯錢給
      我，我認為這樣比較方便云云；復改稱：我去郵局時，他
      們都會問我們要不要辦，我說好啊，順便辦，他也會問我
      要不要辦提款卡，我也說好云云，先後所述已有不符，且
      以被告上開郵局帳戶主要用於壽險用途，其應無申辦此種
      服務之需求及必要，竟反於常情於95年11月3 日變更印鑑
      時，同時辦理此種服務，益徵其辦理變更印鑑及申請電話
      語音服務等手續，均係為後續提供上開郵局帳戶予不法之
      徒使用作準備之用。
    (3)且被告先於警詢中辯稱：我不知道上開郵局帳戶是於何時
      何地遺失，於95年11月15、16日下午2 時許，在家裡房間
      發現該帳戶遺失，存摺、印章、提款卡（含密碼，因密碼
      我夾在存摺裡面）一同遺失，沒有向警察單位報遺失，在
      95年11月15日或16日下午4 時許，向水林郵局申請補發，
      在前往申請之前1 日有先行以電話向水林郵局詢問，沒有
      遺失其他物品云云；復於偵訊中改稱：我帶包包出門，包
      包內只有放我經常使用的那1 本水林郵局存摺、印章及提
      款卡，當時存摺內只剩1 、2 百元，不知道如何丟掉，那
      時就是在辦離婚，搬來搬去的，存摺才會不見，只有遺失
      那1 本存摺云云，先後所辯已有出入，再者，設若被告上
      開郵局存摺係在住處遺失，何以其他財物或金融機構存摺
      均不見一併遺失之情形，且被告發現遺失後亦未向警察機
      關報案，僅重新申請補發存摺，主觀上顯然亦無追究遺失
      原因之意思，均與常情有悖；又設若被告上開郵局存摺係
      放置於皮包內攜帶出門時遺失，且當時皮包內僅有該存摺
      及印章、提款卡等物，被告應可於遺失後立即發現，其竟
      稱不知何時遺失，實難令人信服，是被告所辯存摺遺失乙
      節，尚難以採信。
    (4)另自詐騙集團之角度審酌，渠等既知利用他人之帳戶掩飾
      犯罪所得，當知社會上一般正常之人如帳戶存摺、提款卡
      、印鑑遭竊或遺失，為防止拾得或竊得之人盜領其存款或
      做為不法使用而徒增訟累，必於發現後立即報警或向金融
      機構辦理掛失止付，在此情形下，如仍以該帳戶作為犯罪
      工具，則在渠等向他人詐騙，並誘使被害人將款項匯入該
      帳戶後，極有可能因帳戶所有人掛失止付而無法提領，則
      渠等大費周章從事於犯罪之行為，甘冒犯罪後遭追訴、處
      罰之風險，卻只能平白無故替原帳戶所有人匯入金錢，而
      無法得償犯罪之目的，是以犯罪集團若非確定該帳戶所有
      人不會立即報警或掛失止付，以確定渠等能自由使用該帳
      戶提款、轉帳，當不至於以該帳戶從事犯罪。而本件被害
      人匯款至被告上開郵局帳戶後，隨即於當日即遭領取，足
      見該不法之徒於向被害人詐騙時，確有把握該帳戶所有人
      不會立即報警或向金融機構辦理掛失止付，而此等確信在
      該帳戶係拾得或竊得之情形，實無發生之可能。再參以被
      告於本院審理中供稱：其係在上開遺失之郵局存摺最後1
      頁，以原子筆點2 點之方式表示其提款卡密碼，其密碼為
      1103，點2 點就代表11，03則是以其農曆生日記憶等語，
      則以被告如此特殊表示密碼之方式，若非被告自行將提款
      卡密碼告知他人，他人縱拾得或竊得其存摺及提款卡等物
      ，亦無從知悉其密碼為何，自無從據以提領詐騙所得款項
      ，顯見被告確有將上開郵局之存摺、提款卡、印章，連同
      密碼，提供予不法之徒使用之事實。
    (5)綜上論述，被告前揭所辯，均係事後推諉卸責之詞，顯不
      足採，其確有將上開帳戶之存摺、提款卡、印鑑章及密碼
      提供予詐騙集團成員使用，作為詐騙被害人財物之匯款帳
      戶之事實，應堪認定。
  (三)按金融機構帳戶為個人理財之工具，申請開設金融機構帳戶
    並無任何特殊之限制，一般民眾只須提出身分證、印章皆能
    自由申請開戶，並得同時在不同金融機構申請多數存款帳戶
    使用，此乃眾所周知之事實，且依一般人之社會生活經驗，
    倘係合法收入，本可自行向金融機構開戶使用，而無蒐集他
    人帳戶之必要，苟見他人不自行申請開立帳戶而蒐集不特定
    人之帳戶使用，衡情應可知悉被蒐集之帳戶係被利用為與財
    產有關之犯罪工具。又近年來，利用人頭帳戶作為出入帳戶
    ，而向不特定民眾詐取金錢之犯罪案件層出不窮，且經媒體
    廣為披載，被告乃育有3 名子女之成年人，且曾在數家金融
    機構申設帳戶，對此應知之甚詳，竟仍將上開郵局帳戶之存
    摺、提款卡、印鑑章、密碼等物，提供予不詳之人使用，被
    告固不知此人將用以作何犯罪用途，然對於此人可能利用其
    所提供之帳戶，用於詐欺取財犯罪之使用，顯屬可以預見其
    發生，且並不違背其本意，足見被告應有幫助此人利用該帳
    戶作為詐欺取財不法使用之不確定故意存在，要屬無疑。本
    案事證明確，被告犯行堪以認定。
三、按刑法上之幫助犯，係對於犯罪與正犯有共同之認識，而以
    幫助之意思，對於正犯資以助力，而未參與實施犯罪之行為
    者而言，是以，如未參與實施犯罪構成要件之行為，且係出
    於幫助之意思提供助力，即屬幫助犯，而非共同正犯。核被
    告提供上開郵局帳戶之存摺、提款卡、印鑑章及密碼予不詳
    之人使用，對於此人向被害人遂行詐欺取財犯行資以助力，
    被告所為係犯刑法第339 條第1 項詐欺取財罪之幫助犯，應
    依刑法第30條第2 項之規定，按正犯之刑減輕其刑。是原審
    審酌被告犯罪之一切情狀後，依刑事訴訟法第449 條第1 項
    前段、第454 條第2 項，刑法第339 條第1 項、第30條第2
    項、第41條第1 項前段，刑法施行法第1 條之1 等規定，逕
    以簡易判決量處被告有期徒刑6 月，並諭知如易科罰金，以
    新臺幣1,000 元折算1 日，本院合議庭認其認事用法均無違
    誤，量刑亦稱妥適，上訴意旨仍執前詞否認犯行，為無理由
    ，應予駁回。
四、又被告前未曾因故意犯罪受有期徒刑以上刑之宣告，有臺灣
    高等法院被告前案紀錄表1 份在卷可按，因遭逢結髮多年之
    夫外遇離婚等變故，經濟頓失所依，一時失慮而犯案，且已
    於本院審理中與被害人達成分期付款之和解條件，有和解筆
    錄1 份附卷可查，本院認被告經此偵、審程序及罪刑之宣告
    ，應能知所警惕，信無再犯之虞，其所宣告之刑以暫不執行
    為適當，爰依刑法第74條第1 項第1 款規定，併予宣告緩刑
    2 年，以啟自新。次按緩刑宣告，得斟酌情形，命犯罪行為
    人向被害人支付相當數額之財產或非財產上之損害賠償，刑
    法第74條第2 項第3 款亦定有明文。被告與被害人業於96年
    4 月26日當庭達成和解，被告同意以分期付款，第1 期支付
    1 萬元，其餘4 期分別按月支付5 千元之方式賠償被害人所
    受損失共計3 萬元，且已當庭支付第1 期分期款予被害人，
    為確保被告能如期支付其餘分期款項，爰諭知被告如主文第
    3 項所示之負擔。
據上論斷，應依刑事訴訟法455 條之1 第1 項、第3 項、第368
條，刑法第74條第1 項第1 款、第2 項第3 款，判決如主文。
本案經檢察官李明哲到庭執行職務
中　　華　　民　　國　　96　　年　　5 　　月　　17　　日
                  刑事第一庭    審判長法  官  紀文勝
                                      法  官  楊昱辰
                                      法  官  王雅苑
以上正本證明與原本無異。
本判決不得上訴。
                                      書記官  譚系媛
中　　華　　民　　國　　96　　年　　5 　　月　　17　　日
